【裁判字號】    96,上,994
【裁判日期】    970311
【裁判案由】    確認債權不存在等
【裁判全文】
臺灣高等法院民事判決                   96年度上字第994號
上  訴  人  甲○○
訴訟代理人  鍾儀婷律師
被  上訴人  乙○○
訴訟代理人  鍾明達律師
上列當事人間請求確認債權不存在等事件，上訴人對於中華民國
九十六年九月十八日台灣桃園地方法院九十六年度訴字第二九五
號第一審判決提起上訴，經本院於九十七年二月二十六日言詞辯
論終結，判決如下：
    主    文
上訴駁回。
第二審訴訟費用由上訴人負擔。
    事 實 及 理 由
一、本件上訴人聲明求為判決：(一)原判決廢棄。(二)確認被上訴人
    對上訴人債權在超過新台幣（下同）二百萬元之範圍內不存
    在。(三)台灣桃園地方法院九十六年度執字第一六四六號、第
    七九九號被上訴人即債權人乙○○與上訴人即債務人甲○○
    間拍賣抵押物強制執行事件，所為之強制執行程序應予撤銷
    。
    被上訴人聲明求為判決：上訴駁回。
二、上訴人起訴主張：伊先於民國（下同）九十二年一月二日以
    伊所有坐落桃園縣龜山鄉○路○段○路坑小段二一一之二地
    號土地一筆，設定二百二十四萬元之抵押權予被上訴人，並
    向被上訴人借貸二百二十四萬元，約定應於九十四年十二月
    三十日以前清償；嗣又於九十四年十一月二十八日再以伊所
    有同小段二一一地號土地一筆，設定最高限額抵押權四百八
    十萬元予被上訴人，並均約定利息按年息百分之三十六計算
    ，除以伊母吳陳桃對被上訴人自九十二年一月份起，至九十
    五年八月份止，每月八萬元之租金債權抵付利息及債務外，
    並以不定期還款之方式清償債務；又被上訴人就第二筆借款
    主張有一百六十二萬六千五百元之本金債權，應舉證證明有
    交付上開借款；嗣被上訴人催告伊返還三百九十萬九千五百
    四十元本息，並聲請原法院裁定准許拍賣抵押物，經原法院
    以九十五年度拍字第二四三五號、第二四三六號裁定（下稱
    系爭裁定）准許拍賣抵押物在案，現正由原執行法院以九十
    六年度執字第一六四六號、第七九九號拍賣抵押物強制執行
    事件執行中（下稱系爭強制執行程序）；惟約定之利率超過
    年息百分之二十者，關於超過部分之抵利約定，應以之抵充
    原本；又被上訴人借予伊之款項均先預扣三個月之利息，且
    就第二筆借款如利息未按時給付，即將利息轉入本金再以年
    息百分之三十六計算下期之利息，顯有違反民法第二百零六
    條複利禁止之規定，該以複利計入原本部分亦應扣除，則伊
    對被上訴人之債務總額僅餘一百二十五萬零七百十六元尚未
    清償等情，爰依強制執行法第十四條第二項之規定，求為確
    認被上訴人對伊之債權在超過二百萬元之範圍內不存在，並
    撤銷系爭強制執行程序之判決。
    被上訴人則以：上訴人於九十一年十二月三十一日簽發本票
    一張向伊借款二百二十四萬元，並以其所有上開土地設定二
    百二十四萬元抵押權予伊；復於九十三年六月間起，至九十
    四年五月間止，分別簽發金額均為十萬元之本票六張，並於
    九十四年六月間起，至九十五年八月間止，簽發金額不等之
    本票六張向伊借款共計一百六十二萬六千五百元，亦以其所
    有上開土地設定四百八十萬元最高限額抵押權予伊，上訴人
    積欠伊之本金共達三百八十六萬六千五百元；又兩造同意以
    伊每月應給付訴外人吳陳桃之租金八萬元抵付上開借款金額
    ，並約定上訴人每月清償之金額先抵充利息，且為計算方便
    ，剩餘租金達到一萬元始清償本金；若再有剩餘，伊有時會
    幫上訴人墊繳電費等費用，上訴人之借款債務迄未消滅；又
    伊並無以折扣取巧利益，且兩造係以口頭約定，利息未按時
    給付即滾入原本計息；又兩造約定之利率雖超過年息百分之
    二十，然上訴人就超過部分之利息已任意給付，且經伊受領
    ，自不得請求返還等語，資為抗辯。
三、兩造不爭執之事實：
    (一)上訴人以其所有坐落桃園縣龜山鄉○路○段○路坑小段二
      一一之二地號土地一筆，設定二百二十四萬元抵押權予被
      上訴人，向被上訴人借款二百二十四萬元，嗣因上訴人於
      約定之清償期九十四年十二月三十日未清償，經被上訴人
      聲請原法院以九十五年度拍字第二四三五號裁定准許拍賣
      抵押物，並經原執行法院以九十六年度執字第七九九號拍
      賣抵押物強制執行事件執行中（見原審卷九頁之土地登記
      謄本、四七頁至四八頁之民事裁定）。
    (二)上訴人另以其所有坐落桃園縣龜山鄉○路○段○路坑小段
      二一一地號土地一筆，設定四百八十萬元最高限額抵押權
      予被上訴人，經被上訴人以屆清償期九十五年八月二十日
      尚積欠伊本金一百六十二萬六千五百元為由，聲請原法院
      裁定准許拍賣抵押物，並經原執行法院以九十六年度執字
      第一六四六號拍賣抵押物強制執行事件執行中（見原審卷
      十頁之土地登記謄本、四五頁至四六頁之民事裁定）。
    (三)兩造同意以被上訴人每月應給付上訴人之母吳陳桃之租金
      八萬元，抵付上訴人積欠被上訴人之借款本息（見原審卷
      九七頁之言詞辯論筆錄）。
    (四)兩造就上開二筆借款約定之利息均按年息百分之三十六計
      算（見原審卷九七頁之言詞辯論筆錄）。
四、上訴人主張伊對被上訴人之債務總額僅餘本金一百二十五萬
    零七百十六元尚未清償云云，並提出本金、利息計算表為證
    （見本院卷五二頁至五四頁）；而被上訴人則以前開情詞置
    辯。經查：
 (一)關於第一筆借款二百二十四萬元部分：
  1.被上訴人抗辯伊於九十一年十二月三十一日交付上訴人二百
    二十四萬元，約定應於九十四年十二月三十日以前清償，上
    訴人並以其所有坐落桃園縣龜山鄉○路○段○路坑小段二一
    一之二地號土地一筆，設定同額之抵押權予伊等情，業據其
    提出借款證、切結書、上訴人簽發金額為二百二十四萬元之
    本票及借款金額明細對帳冊為證（見原審卷七四頁、一０四
    頁至一０五頁、一三七頁至一九七頁），且為上訴人所不爭
    執。足認被上訴人確有交付上開借款金額二百二十四萬元予
    上訴人。
  2.上訴人主張：依被上訴人九十三年七月份之借款金額明細對
    帳冊第十八頁所載，其中第二行、第三行記載之本金應為二
    百五十四萬元，被上訴人誤計為二百五十五萬元，多計本金
    一萬元，其嗣後依年息百分之三十六計算之利息自應予以扣
    除；又以兩造原約定利息按年息百分之三十六計算，每月利
    息為六萬七千二百元，伊與被上訴人約定每月以被上訴人應
    給付伊母吳陳桃八萬元之租金抵付本息後，至少尚有一萬二
    千八百元可供清償本金，自九十二年一月三十一日起，計至
    九十五年八月三十一日止，計四十四個月，可供清償本金之
    金額至少在五十六萬三千二百元以上等情，均為被上訴人所
    不爭執；且查依被上訴人九十三年七月份之借款金額明細對
    帳冊第十八頁所載（見原審卷一五五頁），其中第二行、第
    三行記載之本金應為二百五十四萬元，被上訴人誤計為二百
    五十五萬元，確有多計本金一萬元，是該多計一萬元本金嗣
    後依年息百分之三十六計算之利息自應予以扣除。又兩造原
    約定利息係按年息百分之三十六計算，每月利息為六萬七千
    二百元，兩造約定以被上訴人每月應給付上訴人之母吳陳桃
    八萬元之租金抵付本息後，每月至少尚有一萬二千八百元之
    剩餘租金可供清償本金，自九十二年一月三十一日起，計至
    九十五年八月三十一日止，計四十四個月，可供清償本金之
    金額至少在五十六萬三千二百元以上，且本金經按月清償後
    逐月遞減，經抵償上訴人所積欠本金債權後，應為一百四十
    九萬一千零五十元，為被上訴人所不爭執。經再扣除被上訴
    人所誤計之上開本金一萬元後，則上訴人所積欠之本金應為
    一百四十八萬一千零五十元。
  3.上訴人雖另主張：兩造原約定利息係按年息百分之三十六計
    算，兩造固約定以伊母吳陳桃對被上訴人每月之租金債權八
    萬元抵付利息，惟就超過百分之二十部分，應抵充原本，則
    自九十二年二月份起，至九十四年十二月份止，伊可用以清
    償本金之金額即達五十六萬三千二百元云云。惟為被上訴人
    所否認；且查兩造約定利息係按年息百分之三十六計算，並
    約定以上訴人之母吳陳桃對被上訴人自九十二年一月份起，
    至九十四年十二份止，每月八萬元之租金債權抵付本息，為
    兩造所不爭執。被上訴人就約定利率超過年息百分之二十部
    分之利息，依民法第二百零五條規定，雖無請求權，惟按約
    定利率超過週年百分之二十者，民法第二百零五條既僅規定
    債權人對於超過部分之利息無請求權，則債務人就超過部分
    之利息任意給付，經債權人受領時，自不得謂係不當得利請
    求返還或再請求抵充原本（最高法院二十九年上字第一三Ｏ
    六號、三十三年上字第七六四號判例參照）。而上訴人就約
    定利率超過年息百分之二十部分之利息，既均按月以其母吳
    陳桃對被上訴人每月之租金債權八萬元抵付利息後，再與被
    上訴人核對，並於上開借款金額明細對帳冊內簽名確認無訛
    （見原審卷一三七頁至一九七頁之借款金額明細對帳冊），
    顯已任意給付，並經被上訴人受領完畢，依上開說明，自不
    得再請求抵充原本。至上訴人所援引之司法院院字第一七九
    二號解釋就債務人與債權人約定，以抵押之土地供債權人承
    種，並以其收益抵償利息，惟其收益如超過週年利率百分之
    二十之部分，關於超過部分之抵利約定，應以之抵充原本，
    係就僅有抵付利息之約定而為解釋，與本件已任意給付利息
    之情形不同，尚難據為有利於上訴人之認定。足見上訴人所
    為此部分之主張，殊不足取。
  4.上訴人雖又主張：上開第一筆借款二百二十四萬元，兩造約
    定之清償期為九十四年十二月三十日，兩造所約定之利息係
    按年息百分之三十六計算，並未就超過清償期後之借款利率
    另為約定，則自超過清償期即自九十四年十二月三十一日起
    ，至九十五年九月份之遲延利息，應按法定利率年息百分之
    五計算云云。然查兩造就借款利息既約定按年息百分之三十
    六計算，其利息不分清償期前後即均有其適用，僅被上訴人
    就超過百分之二十之部分無請求權而已。足見上訴人所為此
    部分之主張，亦不足取。
  5.上訴人雖又主張：被上訴人借予伊之款項均先預扣三個月之
    利息云云。惟為被上訴人所否認，而上訴人復不能舉證以實
    其說。足見上訴人所為此部分之主張，亦不足取。
 (二)關於第二筆借款一百六十二萬六千五百元部分：
  1.上訴人雖否認借用上開款項，惟查：被上訴人就其中一百三
    十萬元部分，抗辯上訴人係自九十三年六月二十六日起，至
    九十五年八月二十日止，陸續簽發本票向伊借用同額之現金
    ，並以上訴人所有坐落桃園縣龜山鄉○路○段○路坑小段二
    一一地號土地一筆，設定本金最高限額抵押權四百八十萬元
    予伊等情，業據其提出上訴人簽發之金額共計一百三十萬元
    之本票十張及經上訴人簽名確認之借款金額明細對帳冊為證
    （見原審卷十頁、十三頁至四三頁、七五頁至七九頁、一五
    四頁至一九七頁）；且上訴人亦不爭執有簽發上開本票十張
    及在借款金額明細對帳冊內頁簽名確認（見原審卷六八頁之
    言詞辯論筆錄）；再參以被上訴人所提出之上開借款金額明
    細對帳冊內頁所載，被上訴人自九十三年六月份起，至九十
    五年九月份止，均按月就借款本息作成借款金額明細對帳冊
    供上訴人對帳，經上訴人核對無訛後，始予以簽名確認（見
    原審卷一五三頁至一九二頁）；又上訴人就該一百三十萬元
    之本金部分，復已與被上訴人約定以上訴人之母吳陳桃對被
    上訴人自九十五年一月份起，至九十五年八月份止，每月八
    萬元之租金債權抵付本息，為兩造所不爭執，並有上訴人所
    提出之附表二清償金額欄可稽（見本院卷五四頁），顯見上
    訴人確有向被上訴人借貸上開一百三十萬元之款項。至其餘
    三十二萬六千五百元部分，依被上訴人所提出之上開本票與
    借款金額明細對帳冊內頁所載，其中上訴人所簽發發票日為
    九十五年七月二十日、及同年八月二十日、金額依序為二十
    一萬五千元、及十一萬一千五百元之本票二張，係用以給付
    九十五年六月份、同年七月份、及同年八月份，依序為十萬
    五千元、十一萬零四百元、及十一萬一千五百四十元之利息
    （見原審卷一九二頁至一九七頁），為被上訴人所不否認（
    見本院卷二五頁背面之準備程序筆錄）。益見該上開本票二
    張並非作為借款之用。
  2.上訴人另主張：上開第二筆借款被上訴人自九十三年十一月
    份起，至同年十二月份止；另自九十四年二月份起，至同年
    九月份止；又自九十五年六月份起，至同年九月份止，將伊
    未付利息滾入原本，再生利息，金額共計六十四萬四千八百
    二十六元，依法不合，應予扣除一節。按利息不得滾入原本
    ，再生利息。但當事人以書面約定，利息遲付逾一年後，經
    催告而不償還時，債權人得將遲付之利息滾入原本者，依其
    約定，民法第二百零七條第一項定有明文。依被上訴人所提
    出之借款金額明細對帳冊內頁所載，自九十三年十一月份起
    ，至同年十二月份止；另自九十四年二月份起，至同年九月
    份止；又目九十五年六月份起，至同年九月份止，確有將未
    付利息滾入原本，再生利息之情形，金額共計六十四萬四千
    八百二十六元（見原審卷一六一頁至一六三頁、一六六頁至
    一八一頁、一九二頁至一九七頁），另被上訴人在原審所提
    出之「原告甲○○向被告乙○○借款對照明細表」之其中「
    利息及電費併入本金欄」，亦明載有將未付利息合計六十四
    萬四千八百二十六元滾入原本之事實（見原審卷一三五頁至
    一三六頁）。雖被上訴人抗辯：兩造係以口頭約定，利息未
    按時給付即滾入原本計息云云。惟兩造既未以書面約定，利
    息遲付逾一年後，經催告而不償還時，得將遲付之利息滾入
    原本，依上開規定，兩造間縱有口頭約定，應屬無效。則被
    上訴人將上開利息六十四萬四千八百二十六元滾入原本部分
    ，應自本金一百三十萬元內予以扣除。經扣除後，其本金應
    為六十五萬五千一百七十四元（其計算式為：1,300,000元
    －644,826元＝655,174元)。
五、綜上，上訴人就上開第一筆借款尚有一百四十八萬一千零五
    十元之原本尚未清償，第二筆借款則尚有六十五萬五千一百
    七十四元尚未清償，合計二百十三萬六千二百二十四元（其
    計算式為：1,481,050元＋655,174元＝2,136,224元）。 上
    訴人對被上訴人之消費借貸債務既尚未清償完畢，而被上訴
    人所持上開執行名義之拍賣抵押物裁定主文復僅宣示上訴人
    所有抵押之上開不動產准予拍賣，並未宣示將抵押物按抵押
    債權分割後之金額分別准予拍賣，故原執行法院依此執行名
    義所為之執行程序僅有一個，無從因抵押債權之部分清償予
    以分割，上訴人僅清償部分抵押債權，僅得於抵押之不動產
    拍賣所得之價金分配時，主張減少被上訴人之受償金額，而
    無從以異議之訴排除拍賣抵押物之部分強制執行程序（最高
    法院八十八年度台上字第一二五Ｏ號判決參照）。則上訴人
    請求將原執行法院九十六年度執字第一六四六號、第七九九
    號兩造間拍賣抵押物強制執行事件所為之強制執行程序予以
    撤銷，應屬無據。
六、從而，上訴人請求確認被上訴人對上訴人債權在超過二百萬
    元之範圍內不存在，並依據強制執行法第十四條第二項之規
    定，請求將原執行法院九十六年度執字第一六四六號、第七
    九九號兩造間拍賣抵押物強制執行事件所為之強制執行程序
    予以撤銷，均屬不應准許。原審所為上訴人敗訴之判決，所
    持理由雖與本院不同，但其結果並無二致，仍應予以維持。
    上訴論旨指摘原判決不當，求予廢棄改判，應認為無理由。
七、至兩造其餘之攻擊或防禦方法及未經援用之證據，經本院斟
    酌後，認為均不足以影響本判決之結果，自無逐一詳予論駁
    之必要，併此敘明。
據上論結，本件上訴應認為無理由，依民事訴訟法第四百四十九
條第二項、第七十八條，判決如主文。
中    華    民    國    97    年    3     月    11    日
                  民事第六庭
                        審判長法  官  林鄉誠
                              法  官  梁玉芬
                              法  官  楊豐卿
正本係照原本作成。
如不服本判決，應於收受送達後20日內向本院提出上訴書狀，其
未表明上訴理由者，應於提出上訴後20日內向本院補提理由書狀
（均須按他造當事人之人數附繕本）上訴時應提出委任律師或具
有律師資格之人之委任狀；委任有律師資格者，另應附具律師資
格證書及釋明委任人與受任人有民事訴訟法第466條之1第1項但
書或第2項（詳附註）所定關係之釋明文書影本。
中    華    民    國    97    年    3     月    11    日
                              書記官  殷丹妮
附註：
民事訴訟法第466條之1（第1項、第2項）：
對於第二審判決上訴，上訴人應委任律師為訴訟代理人。但上訴
人或其他法定代理人具有律師資格者，不在此限。
上訴人之配偶、三親等內之血親、二親等內之姻親，或上訴人為
法人、中央或地方機關時，其所屬專任人員具有律師資格並經法
院認為適當者，亦得為第三審訴訟代理人。


司法院資訊處製作；財團法人民間司法改革基金會備份。
